【裁判字號】    94,上,211
【裁判日期】    950425
【裁判案由】    清償借款
【裁判全文】
臺灣高等法院臺中分院民事判決           94年度上字第211號
上  訴  人
即被上訴人  己○○
訴訟代理人  陳瑾瑜律師
被 上訴 人
即 上訴 人  戊○○
訴訟代理人  李清輝律師
複 代理 人  張貴閔律師
上當事人間請求清償借款事件，上訴人對於中華民國94年4月26
日臺灣南投地方法院第一審判決（93年度訴字第360號），提起
上訴，本院於95年4月11日言詞辯論終結，判決如下：
    主      文
兩造上訴均駁回。
第二審訴訟費用各自負擔。
    事實及理由
一、上訴人即被上訴人己○○（以下均稱己○○）起訴主張：被
    上訴人即上訴人戊○○（以下均稱戊○○）為鑽探開發溫泉
    井於民國91年間與第三人丙○○共同合作開發其共有之埔里
    鎮○○○段2號之土地及其承租之南投縣政府河川地同地段2
    之42之6地號、2之7地號、2之11地號等筆土地，並與丙○○
    簽訂授權書，授權第三人丙○○代為協助籌措資金供戊○○
    借貸使用，丙○○便尋得己○○提供資金借予戊○○，以協
    助戊○○開發溫泉井，並陸續按戊○○之需要，依其指示電
    匯款項至指定之帳戶，或以現金交由第三人丙○○轉交戊○
    ○收執，總計己○○交付戊○○借款為新台幣（以下同）1,
    707,000元，其中電匯計1,482,000元，現金交付計225,000
    元。詎戊○○於溫泉開發完成後，本應返還上揭借款，幾經
    己○○催告返還借款，均置之不理，為此求為判決戊○○返
    還上揭計1,777,000元正之借款及法定遲延利息。
二、被上訴人即上訴人戊○○（均簡稱戊○○）則以：戊○○與
    訴外人丙○○原於91年5月14日簽訂授權書，約定授權標的
    為戊○○與他人共有座落於南投縣埔里鎮○○○段地號二及
    戊○○租用座落於南投縣埔里鎮○○段地號2之4、2之6、2
    之7、2之11，承租之河川地編號1240、1242、1231、1230等
    土地及地上物。戊○○授權丙○○就上述標的，有代理戊○
    ○與他人訂立租賃契約或代理戊○○出售上述私有土地或代
    為洽覓合作對象，合作開發上述土地，並約定授權期限為六
    個月。可見丙○○原以合作方式，由其負責籌募資金，戊○
    ○則提供上述土地。簽訂前述授權書後，丙○○向戊○○謂
    其可順利覓得資金，要求戊○○開始動工，戊○○即開工並
    依丙○○之指示於上述土地興建溫泉民宿，期間因丙○○無
    法正常提供資金，戊○○曾先以口頭要求丙○○將雙方之關
    係改為單純租賃關係，至91年10月1日，戊○○遂與丙○○
    訂立上述土地的租賃契約：「本合約付款於15日內完成，否
    則本合約無效。」惟因丙○○仍向戊○○表示資金沒有問題
    ，要戊○○繼續該契約之效力，戊○○於是依丙○○之指示
    繼續進行開發溫泉民宿的工作。整個民宿開發案仍由丙○○
    指示規劃，丙○○實為該件工程之老闆，戊○○僅為受僱於
    丙○○之工頭，己○○為該工程之投資人，與丙○○具有投
    資或合夥之關係，非單純將款項借貸與戊○○。己○○陸續
    所之款，均入丁○○之帳戶，均為支付工程款及工資之
    用，非戊○○向其借款等語，資為抗辯。
三、原審判決命戊○○應給付己○○245,000元，及自民國93年8
    月27日起，至清償日止，按年息百分之五計算之利息，而駁
    回己○○其餘部分之請求，兩造分別就其敗訴部分提起上訴
    。己○○之上訴聲明，求為判決：(一)原判決關於駁回上訴人
    （己○○）在第一審之訴及該部分假執行之聲請及命負擔訴
    訟費用部分之裁判均廢棄。(二)前項廢棄部分，被上訴人（戊
    ○○）應再給付上訴人（己○○）1,432,000元及自民國93
    年8月27日起至清償日止，按年息百分之五計算之利息。(三)
    第一審廢棄部分及第二審訴訟費用均由被上訴人戊○○負擔
    。(四)請就第二、三項聲明部分准予供擔保，宣告假執行。（
    己○○雖曾於本院審理中之94年9月19日具狀為訴之追加，
    即追加戊○○之配偶丁○○為被告，並變更上訴之聲明為請
    求：(一)原判決關於駁回原告（己○○）在第一審之訴部分及
    該部分假執行之聲請暨命負擔訴訟費用部分之裁判廢棄。(二)
    前項廢棄部分，戊○○或丁○○應再給付己○○1,432,000
    元並自民國93年8月27日起至清償日止，按年息百分之五計
    算之利息。(三)第一、二審訴訟費用均由被告戊○○、丁○○
    負擔。(四)願供擔保，請准予宣告假執行。惟為戊○○不同意
    其追加嗣己○○已於94年12月5日當庭表示，撤回追加之訴
    ，戊○○亦同意其撤回，有筆錄為證，故其上訴聲明仍以原
    上訴聲明為準。並此明）對戊○○之上訴部分則聲明求為
    判決駁回上訴。被上訴人即上訴人戊○○對於其原審敗訴部
    分，亦提起上訴，請求判決：
    (一)原判決關於其敗訴部分廢棄。(二)上述廢棄部分，駁回己○
    ○在第一審之訴。
    (三)上訴訴訟費用由己○○負擔。就己○○上訴部分，則聲明
    求為判決：(一)上訴駁回。(二)上訴費用己○○負擔。
四、戊○○於91年5月14日與第三人丙○○簽立授權書，就戊○
    ○共有坐落南投縣埔里鎮○○○段二地號及其承租之南投縣
    政府河川地同地段2之4地號、2之6地號、2之7地號、2之11
    地號等筆土地，授權丙○○與承租人訂約及洽覓買主或合作
    對象等事宜，並授權丙○○代為協助籌措資金供被告借貸使
    用，另己○○曾先後以自己及第三人名義匯款至戊○○或其
    配偶丁○○或第三人林明宗之帳戶內，總計1,482,000元，
    其中匯款至戊○○帳戶之款項為305,000元等情，為兩造所
    不爭，復有授權書及匯款單、存摺內頁轉帳資料在卷可參，
    應為真實。
五、茲兩造有爭執者，應為戊○○於與丙○○簽立之上開授權書
    第6條後段手寫部分是否為戊○○與丙○○合意所加註？上
    揭匯款是否係基於兩造間之借貸關係所匯？己○○有無另交
    付現金225,000元與戊○○？如有交付，是否亦與上揭匯款
    基於兩造間借貸關係？戊○○與丙○○之法律關係為何？己
    ○○告是否為「埔里鎮溫泉水井開發工程」之投資人？本院
    判斷如下：
    1.按私文書經本人或其代理人簽名、蓋章者，推定為真正；
      又當事人主張有利於己之事實者，就其事實有舉證之責任
      ，民事訴訟法第358條、第277條前段分別定有明文。本件
      戊○○於91年5月14日與丙○○簽立上開授權書，授權丙
      ○○代為協助籌措資金供被告借貸使用一節已如前述，而
      借貸戊○○使用金額為300,000元，於授權期限完成時返
      還，另於二個半月內協助授權人貸借款1,200,000元，此
      有授權書第六條關於週轉金部分記載可參，且證人丙○○
      亦到庭證述上開授權書中「另於二個半月內協助授權人貸
      借款1,200,000元」手寫部分，是得到戊○○同意等語（
      原審卷第69頁筆錄參照），且該部分之記載復有戊○○不
      爭執之印章蓋於其上及蓋有丙○○之印章，則依首開法文
      ，授權書上該手寫部分記載應推定為真正。戊○○否認有
      同意授權書上手寫部分記載之意，則應就此有利於己之事
      實自負舉證之責任。雖舉證人丁○○證稱：「授權書我有
      看過，但是都是電腦打字的，沒有手寫的。印章是丙○○
      向我拿的，他說要申請民宿，有需要使用印章，我們都要
      配合給他用」一節為其有利之證據。然證人丁○○係戊○
      ○之妻，以其等夫妻關係之親密，所言不無迴護之虞。且
      丁○○就此部分作證時，先稱「授權書有無給我看，我忘
      記了。」（原審卷第73頁筆錄）。嗣又補稱：「證一授權
      書第6點所加註手寫文字，簽約時沒有這些記載。」（同
      卷第74頁）經原審承辦法官質疑，既稱是否看過授權書，
      已忘記，為何對手寫文字會記得？始改稱：「授權書我有
      看過，但是因都是電腦打字的，沒有用手寫的」云云。先
      後陳述不一，顯有避就護之意，所言自不足取。應認授
      權書第6條之手寫部分亦為真實。
      戊○○雖提出其與丙○○於91年10月1日簽訂之土地租賃
      契約書及丙○○與久大機械鑿井有限公司於91年7月18日
      所訂之工程合約書，並舉證人乙○○、甲○○證明己○○
      與丙○○才是合夥開發系爭溫泉民宿之老闆，其僅為丙○
      ○所僱用之工頭等語。惟查戊○○與丙○○訂授權書係在
      91年5月14日，據丙○○在本院證稱，由於授權書期間僅
      有6個月，嗣於91年10月1日與之訂立土地租賃契約書，目
      的是希望掌握土地使用權，如此投資者才願意進來。「且
      因戊○○有欠我們錢，才與之簽土地租賃契約書」。「因
      探勘溫泉的費用是由我們負擔，因為戊○○土地旁邊的寺
      廟在挖井時有挖出溫泉，我們推測戊○○的土地應該也有
      溫泉，因此我們即想挖一個井來看看是否能挖出溫泉．．
      ．」等語。（見本院卷第96頁及98頁筆錄）且證人乙○○
      在原審除明確陳稱不知道己○○是否有借錢給戊○○或丙
      ○○外，對於其受僱於何人？首先陳稱係受僱於丙○○。
      又稱是戊○○要他來做的。再稱戊○○是工頭，丙○○為
      老闆。又稱原告（己○○）與丙○○是合夥關係，因為丙
      ○○先來，後來帶己○○來，後來己○○自己也會來，也
      帶很多人來看，因為這種情形，我們二人就會談論，丙○
      ○與己○○是合夥等語（見原審卷第107、108頁筆錄）。
      其在本院作證時亦稱，係戊○○僱請去工作，戊○○對他
      說己○○與丙○○跟他租地，請他當工頭。「許老闆即丙
      ○○，他有時候會帶一些人來看工地，那些人身分比較高
      ，我認為是老闆級的人物，這是我自己猜測的，至於己○
      ○與丙○○是何身分我不知道．．．。」等語。（見本院
      卷第137頁筆錄）。而證人甲○○於原審作證時初稱是受
      僱於丙○○，再稱是戊○○太太找他來工作的。在本院作
      證時又稱，因潘太太丁○○找他來做工的，因怕薪水拿不
      到，因此有問是何人找其來做工的，丙○○說是公司請他
      來做工的等語，前後證述不一，且就戊○○有要丙○○替
      他週轉資金一節，則表示不知道等情，亦有筆錄可按。（
      詳見原審卷第146、147頁及本院卷第171頁筆錄）足見證
      人甲○○、乙○○並不確知己○○、丙○○與戊○○之間
      確實關係，對於受僱於何人又前後說詞不一，不足以證明
      己○○為投資者或合夥人，其與工人談論，丙○○與己○
      ○為老闆或合夥人，亦屬於其猜測，並非確知。自不能以
      其證言推測兩造之間無成立借貸關係之可能。亦不足以證
      明戊○○所稱己○○之款或交付現金，全係為溫泉開發
      工程之投資，而非借貸之有利證明。因此兩造間自有借貸
      之可能，惟實際借貸之金額多少，仍應就現有證據加以審
      酌。
    2.經查，己○○主張戊○○向其借貸之款項，因據提出授權
      書及款單為證。惟其中於91年5月17日有匯款予戊○○
      180,000元及於91年8月12日以己○○之夫塗明豐名義匯款
      予戊○○125,000元等情，為戊○○所不爭，而證人塗明
      豐亦到庭證述係原告叫伊匯款予戊○○等語（原審法院93
      年10月21日言詞辯論筆錄參照），此部分亦有匯款資料足
      佐。又證人丙○○亦證述己○○提供的週轉金是提供給戊
      ○○，借款人也是戊○○，當場有與戊○○談過，己○○
      也清楚這件事，兩造有當面談過借款之事等情（原審法院
      93年10月21日言詞辯論筆錄），且證人丙○○所言亦與授
      權書第6條所載於二個半月內協助授權人貸借款之時間大
      致相符，是己○○主張上開二筆匯款共305,000元係丙○
      ○尋得己○○提供資金借予戊○○一節，堪予採信。即己
      ○○確係基於兩造間消費借貸契約而匯款共305,000元予
      戊○○。雖戊○○所舉之證人乙○○及甲○○所為證言，
      縱認己○○亦為戊○○共有坐落南投縣埔里鎮○○○段二
      地號及承租地溫泉開發案之投資人，惟不能因此即認兩造
      間金錢往來之緣由僅基於投資溫泉案，而無成立消費借貸
      關係可言業如前述，是該二證人所言，尚難為戊○○抗辯
      匯款係給付溫泉開發案工程款而非借款之有利證明。
      又己○○主張交付225,000元現金予戊○○作為借款一節
      ，為戊○○所否認，己○○就此有利於己之事實，依法自
      應負舉證責任（民事訴訟法第277條參照），就此己○○
      提出被告不爭執之現金借條40,000元一紙為證，則就40,0
      00元借款部分，應認己○○已盡舉證之責；至於戊○○抗
      辯40,000元已清償，既為己○○否認，戊○○復未舉證證
      明之，其此部分抗辯，尚不足採。另己○○主張有交付其
      餘185,000元一節，為被告所否認，亦未舉證以實其說，
      此部分主張，自非可採。
六、至於己○○另主張依據兩造間消費借貸契約，匯款及轉帳予
    戊○○之妻丁○○、林明宗共1,177,000元之事實，為戊○
    ○所否認為其所借。經查，己○○於91年4月30日起至91年
    10月9日起以自己或第三人丙○○、王彩年、陳娟娟、吳正
    峰為匯款人及轉帳予戊○○之妻丁○○及林明宗共1,177,00
    0元一節，固有款單為證。惟上開款項除一筆170,000元之
    受款人為林明宗外，其餘受款人均係戊○○之妻丁○○並非
    戊○○，尚難僅以戊○○與受款人丁○○有夫妻關係，遽認
    己○○及委託第三人匯款、轉帳予丁○○之款項，即係依據
    兩造間消費借貸契約所為借款而命戊○○負借款人之責任。
    此部分證人丙○○雖證稱，初期我們都是到戊○○的帳戶
    ，後來戊○○因為有房屋貸款沒有繳納利息，他即要求我們
    將錢到他太太丁○○的帳戶內，要求將錢到他太太丁○
    ○帳戶時，他夫妻都有在場等語。惟查本件糾紛即因丙○○
    與戊○○間為開發溫泉民宿工程而起，戊○○與丙○○間尚
    有投資款與工程款尚未釐清，又私自於91年7月18日與久大
    機械鑿井有限公司簽訂工程合約，再與戊○○訂立土地租賃
    契約書（見原審卷第35至44頁）關係混雜，丙○○被指為與
    己○○為合夥或投資關係，屬於同夥，又未能具體證明那一
    筆錢在何種情形下借出，因此其有利於己○○之證言尚難以
    輕信。至於證人楊誌遠雖證稱曾為兩造對帳，戊○○有承認
    收到1,400,000元，至於是什麼錢？據稱「有關己○○的部
    分應該借款才要償付，當時談的時候，丙○○要我不要處理
    他的600,000元部分，我猜想他是有意要投資溫泉的開發，
    才不要我幫他處理。」等語。經查楊誌遠之參與，據其自稱
    已在第一個井鑿了，第二井也要開挖，而兩造金錢往來是在
    投資開發案之前即有，其所言「應該是借款才要償還」云云
    ，亦屬其猜測之詞，在本院卻證稱：嗣後兩造並未提出存摺
    無法對帳，亦即未實際對帳，其所為證言，亦不足為己○○
    有利之認定。況其在第一審作證時亦稱，借錢的事是己○○
    對其所言。則為傳開證據，亦不足為憑。又依己○○提出之
    款單，其中三次為陳娟娟所，共350,000元，惟陳娟娟
    在原審證稱：「己○○與戊○○間有無借貸關係，我並不清
    楚，己○○有拿錢給我給丁○○，大概有二、三次。」「
    我是在郵局款給丁○○，．．．有一次是原告親自交錢給
    我，有一次是我先生（按係丙○○）拿錢說原告己○○請他
    去的。」等語。證人王彩年款一次，金額50,000元，據
    證人王彩年證稱：「不認識被告（戊○○）及他太太丁○○
    ，是有一次原告（己○○）住院委託我錢給丁○○，原告
    叫我錢給丁○○並沒有告訴我是什麼錢。」證人吳正峰
    款一次，金額37,000元，據吳正峰在原審證稱：「我見過被
    告與原告，但是都不熟。我是款那天才知道有丁○○。當
    時丙○○開車去找原告．．．原告因為身體不適，就委託我
    去款，多少錢我忘了，我只幫他過這筆錢，當時並沒有
    講是什麼錢。」上開證人所為證言，均不足以證明所之款
    為戊○○向己○○所借。自不足以證明上開款項兩造間有成
    立借貸關係。至於林明宗之170,000元，依林明宗在原審之
    證言，稱：「我認識原告及被告二人，我不清楚原告被告之
    間有無金錢往來，被告妻子向我借過170,000元，是開我的
    票給別人，該支票有兌現給持票人，原告（己○○）有17
    0,000元到我帳戶，．．．她是要繳這170,000元支票的錢，
    其餘我不清楚。當初是被告太太跟我借票的，她沒有說是被
    告或是她自己要借的。」等語。足見借林明宗支票之人亦非
    戊○○。縱己○○有代償票款，亦與戊○○無關。綜上所述
    ，除前開理由五、2.所述合計345,000元外，其餘部分，均
    尚無法證明為戊○○所借，證人之證言均不能為己○○有利
    之證明，其請求自無從准許。
六、按借用人應於約定期限內，返還與借用物種類、品質、數量
    相同之物；遲延之債務，以支付金錢為標的者，債權人得請
    求依法定利率計算之遲延利息，民法第478條、第233條第1
    項分別定有明文。戊○○授權訴外人丙○○代為向己○○借
    款共345,000元業如上述，而上開借款既未定明確清償期，
    己○○自得隨時請求戊○○清償（民法第315條參照），縱
    依戊○○與丙○○所定之授權書第6條約定於授權期限即91
    年11月13日期滿，應返還借款（授權書第6條、第8條參照）
    ，亦已屆清償期，從而己○○依消費借貸之法律關係請求戊
    ○○給付借款345,000元及自起訴狀繕本送達翌日即93年8月
    27日起至清償日止，按年息百分之五計算之利息，為有理由
    ，應予准許，逾此部分請求，為無理由，原審判決，分別為
    准駁，並就己○○勝訴部分，依職權宣告假執行，並准戊○
    ○以供擔保為條件，得免為假執行之宣告，經核並無違誤。
    兩造之上訴均無理由，均應予駁回。此外兩造其餘攻擊、防
    禦方法，及函查之帳戶內容，均與爭執要旨無關，不一一加
    以論述，並此明。
七、兩造上訴均無理由，應依民事訴訟法第449條第1項、第78條
    判決如主文。
中    華    民    國    95    年    4     月    25    日
                      民事第三庭審判長法  官  陳照德
                                      法  官  曾謀貴
                                      法  官  蔡王金全
以上正本係照原本作成。
不得上訴。
                                      書記官  陳美利
中    華    民    國    95    年    4     月    25    日
                                                      Ｖ


司法院資訊處製作；財團法人民間司法改革基金會備份。
